【裁判字號】    97,上,986
【裁判日期】    980107
【裁判案由】    履行任職同意書等
【裁判全文】
臺灣高等法院民事判決                   97年度上字第986號
上  訴  人  燦坤實業股份有限公司
法定代理人  乙  ○
訴訟代理人  丙○○
被  上訴人  甲○○
訴訟代理人  蘇千祿律師
上列當事人間履行任職同意書等事件，上訴人對於中華民國97年
8月29日臺灣士林地方法院97年度訴字第147號第一審判決提起上
訴，本院於97年12月24日言詞辯論終結，判決如下：
    主  文
上訴駁回。
第二審訴訟費用由上訴人負擔。
    事實及理由
一、上訴人起訴主張：被上訴人自民國76 年4月起任職於上訴人
    公司，並於80年9月1日簽立任職同意書（下稱系爭任職同意
    書），其中第5 條約定：「從業人員不論何種原因離職時，
    自離職起2 年內不得在國內或國外經營或任職於與公司產品
    完全相同之公司」。而上訴人係以經營電器相關產品之製造
    及銷售為業，被上訴人則擔任上訴人公司研究開發部總經理
    ，嗣被上訴人於95 年11月4日以「休息返台，重新出發」為
    由，向上訴人申請離職，並於95年11月13日正式離職後，上
    訴人經由其他客戶告知，得知被上訴人現於訴外人廣東德豪
    潤達電氣股份有限公司（下稱德豪潤達公司）任職總經理，
    因德豪潤達公司亦從事電器、家電製造業，被上訴人顯已違
    反系爭任職同意書第5 條之約定，上訴人自得訴請被上訴人
    於97年11月13日以前不得繼續在德豪潤達公司任職。又被上
    訴人離職後，迅速轉任上訴人競爭對手德豪潤達公司之總經
    理，顯係惡意挖角，因被上訴人近20年來在上訴人公司擔任
    重要職務，累積大量專業知識、產品資訊及客戶資料，其於
    德豪潤達公司任職，勢必會不當利用上訴人之研發機密並掠
    奪上訴人客戶及海外市場，進而對上訴人造成重大損害，上
    訴人亦得類推適用民法第562條、第563條經理人競業禁止及
    違反時將所得利益作為損害賠償之規定，請求被上訴人賠償
    2年所得新台幣（下同）208萬7,184 元（上訴人雖不確知被
    上訴人目前所得為何，惟德豪潤達公司為大陸知名家電廠商
    ，被上訴人目前為該公司總經理，職位更高於在上訴人公司
    任職時之研究開發部總經理，薪資當不低於任職上訴人公司
    之每月實領8萬6,966 元，故僅以此計算其2年所得）。爰依
    系爭任職同意書約定之法律關係，及類推適用民法第562 條
    、第563條之規定，求為命被上訴人於97 年11月13日以前不
    得任職於德豪潤達公司；並應給付上訴人208萬7,184元及法
    定遲延利息之判決（原審判決駁回上訴人之訴及其假執行之
    聲請，上訴人不服提起上訴）。並上訴聲明：(一)原判決廢棄
    。(二)被上訴人於97年11月13日以前不得任職於德豪潤達公司
    。(三)被上訴人應給付上訴人208萬7,184元，及自起訴狀繕本
    送達翌日起至清償日止，按年息百分之5 計算之利息。(四)前
    項部分願供擔保，請准宣告假執行。
二、被上訴人則以：(一)被上訴人前於94 年12月7日已自上訴人公
    司離職，上訴人並將被上訴人之勞工保險予以退保，兩造僱
    傭關係於當時即結束，嗣上訴人重新聘請被上訴人並重新為
    其加入勞保，兩造乃發生新僱傭關係，原第1 次僱傭契約存
    續中被上訴人簽署之系爭任職同意書即行失效，而第2 次僱
    傭契約中，被上訴人並未再簽署任何新任職同意書，則系爭
    任職同意書自不得拘束被上訴人。(二)系爭任職同意書為定型
    化契約，且禁止離職員工任職之範圍擴及中華民國境外，顯
    失公平，依民法第247條之1規定，應為無效。另於員工競業
    禁止之前提下，系爭任職同意書亦約定上訴人應依第14條約
    定給付離職金之對價，以補償員工在競業期間之損失，惟被
    上訴人於94年12月7日、95 年11月24日（依退保時間）兩度
    離職，上訴人皆未給付任何離職金，顯亦違反競業禁止約款
    之精神。(三)被上訴人任職於上訴人公司時，係負責生產線及
    工廠人事之廠長，並非民法第562 條所稱「擔任經理人或代
    辦商」，亦無同時兼任二職之情，上訴人不得類推適用民法
    第562條、第563條規定請求被上訴人賠償；且依上訴人提出
    之錄音內容（被上訴人否認為真正），上訴人自承其知悉被
    上訴人任職於德豪潤達公司之時間為96年11月14日，竟於超
    過2個月後即97年1月21日始提起本件訴訟，亦顯罹於民法第
    563 條規定之消滅時效。(四)上訴人無法舉證德豪潤達公司有
    系爭任職同意書第5 條所示「與上訴人公司產品完全相同」
    之情形，且被上訴人實際係擔任上訴人公司大陸漳州廠之廠
    長，負責執行台灣PM及市場部之指令、生產台灣轉來生產之
    訂單，對產品研發資料並不瞭解，亦無權、無須接洽國外客
    戶，任職於德豪潤達公司並不會對上訴人有何損害等語，資
    為抗辯。並答辯聲明：上訴駁回。
三、查被上訴人自76年4月起任職於上訴人公司（76年4月18日加
    入勞保），並於80 年9月1日簽立系爭任職同意書，其中第5
    條約定：「從業人員不論何種原因離職時，自離職起2 年內
    不得在國內或國外經營或任職於與公司產品完全相同之公司
    」，被上訴人於94 年12月7日自上訴人公司離職並退出勞保
    ，嗣於95年1月9日重新以上訴人為投保單位加入勞保，再於
    95 年11月4日以「休息返台，重新出發」為由，向上訴人申
    請離職，並於95年11月13日正式離職（勞保則於95年11月24
    日退保）之事實，業據上訴人提出系爭任職同意書、從業人
    員離職／解約申請（通知）單（原審卷第12至13、16頁）及
    被上訴人提出勞工保險被保險人投保資料表（明細）為證（
    同上卷第51頁），且為兩造所不爭執，自堪信為真實。
四、上訴人主張依系爭任職同意書第5條約定，被上訴人於95年1
    1月13日離職後2年內，不得任職於與上訴人公司產品完全相
    同之德豪潤達公司，且被上訴人違反上開競業禁止約定，上
    訴人自得類推適用民法第562條、第563條規定，請求被上訴
    人以2年所得利益208萬7,184 元作為賠償等情，為被上訴人
    所否認，並以前詞置辯。經查：
  (一)本件兩造間先後兩度成立僱傭關係，期間分別自76 年4月至
    94年12月7日止（下稱第1段僱傭契約）及自95年1月9日至95
    年11月13 日止（下稱第2段僱傭契約），且系爭任職同意書
    係於80年9月1日簽立之事實，已如前述。觀諸系爭任職同意
    書既係於第1 段僱傭契約期間所簽立，則其所約定之聘僱條
    件，自僅於第1 段僱傭契約有適用，除兩造另有特別明示約
    定外，並不當然得繼續適用於第2段僱傭契約。換言之，第2
    段僱傭契約係兩造於第1 段僱傭契約終止後所成立之新僱傭
    關係，即使所約定之職位、薪資與第1 段僱傭契約相同，亦
    係兩造就第2 段僱傭契約另行合意達成之契約條件，乃被上
    訴人就第2 段僱傭契約並未再行簽立任何任職同意書，亦未
    明示同意系爭任職同意書得繼續適用於新僱傭關係，則系爭
    任職同意書之內容，自非屬第2 段僱傭契約之聘僱條件，故
    上訴人依第1段僱傭契約所簽系爭任職同意書第5條約定，請
    求被上訴人於第2段僱傭契約95年11月13日離職後2年內，不
    得任職於德豪潤達公司，顯有未合。雖上訴人主張被上訴人
    於94年12月間並非真正離職，僅係調整工作所需云云，惟如
    僅係公司內部工作調整，豈有將被上訴人退出勞保達1 個月
    之久之理。另上訴人復主張兩造合意第2 段僱傭契約之權利
    義務，與第1 段僱傭契約之權利義務均相同，即被上訴人年
    資、股票分紅累積併計，接續享有系爭任職同意書約定之福
    利，並受系爭任職同意書之拘束云云，惟僱傭契約之權利義
    務內容，因人、因時、因地皆可能有所不同， 是兩造於第2
    段僱傭契約所約定被上訴人之權利，縱與第1 段僱傭契約完
    全相同，被上訴人所負之義務未必即屬一致，自不能徒以權
    利內容相同即遽認義務亦相同，參以第1 段僱傭契約早於76
    年間即成立，而被上訴人遲至80年間始簽立系爭任職同意書
    ，益徵系爭任職同意書之簽立尚非兩造僱傭契約之必要條件
    ，上訴人並無定於第2 段僱傭契約中以系爭任職同意書相同
    義務拘束被上訴人之必要。遑論上訴人就前述有利於己之積
    極事實，均未能積極舉證以實其說，故上訴人主張被上訴人
    應受系爭任職同意書之拘束云云，洵無足取。
  (二)被上訴人於第2段僱傭契約95 年11月13日終止而離職後，並
    不受第1段僱傭契約所簽系爭任職同意書第5條競業禁止約定
    之拘束，不論離職後所經營事業或受僱公司之產品是否與上
    訴人公司相同，均不受任何限制，且縱事實上造成上訴人之
    不利影響，對上訴人亦不應負任何賠償責任。蓋上訴人之企
    業與被上訴人之員工間所以於僱傭契約特別約定競業禁止之
    原因，即在企業之營業秘密與員工之工作權相衝突時，雙方
    必須有競業禁止之特別約定，規範彼此權利義務，企業始能
    限制員工離職後之工作內容，否則員工之工作權即應優先保
    障，倘無競業禁止之約定存在時，不問對企業營運有無不利
    影響，員工離職後之工作權益均不應受限制。 是兩造間第2
    段僱傭契約於被上訴人95年11月13日離職時，既無競業禁止
    之約定存在，則上訴人主張類推適用民法第562條、第563條
    經理人競業禁止及違反時將所得利益作為損害賠償之規定，
    請求被上訴人賠償2年所得208萬7,184元，自難准許。
五、綜上所述，上訴人本於系爭任職同意書約定之法律關係，及
    類推適用民法第562條、第563條之規定，請求被上訴人於97
    年11月13日以前不得任職於德豪潤達公司，並應給付上訴人
    208萬7,184元，及自起訴狀繕本送達翌日起至清償日止，按
    年息百分之5 計算之利息，自屬不應准許。原審為上訴人敗
    訴之判決，並駁回其假執行之聲請，核無違誤，上訴論旨指
    摘原判決不當，求予廢棄改判，為無理由。
六、兩造其餘之攻擊或防禦方法及未經援用之證據，經本院斟酌
    後，認為均不足以影響本判決之結果，自無逐一詳予論駁之
    必要，併此敘明。
七、據上論結，本件上訴為無理由，依民事訴訟法第449條第1項
    、第78條，判決如主文。
中    華    民    國    98    年    1     月    7     日
                    民事第十二庭
                        審判長法  官  陳駿璧
                              法  官  王麗莉
                              法  官  連士綱
正本係照原本作成。
如不服本判決，應於收受送達後20日內向本院提出上訴書狀，其
未表明上訴理由者，應於提出上訴後20日內向本院補提理由書狀
（均須按他造當事人之人數附繕本）上訴時應提出委任律師或具
有律師資格之人之委任狀；委任有律師資格者，另應附具律師資
格證書及釋明委任人與受任人有民事訴訟法第466條之1第1項但
書或第2項（詳附註）所定關係之釋明文書影本。
中    華    民    國    98    年    1     月    7     日
                              書記官  詹麗珠
附註：
民事訴訟法第466條之1（第1項、第2項）：
對於第二審判決上訴，上訴人應委任律師為訴訟代理人。但上訴
人或其他法定代理人具有律師資格者，不在此限。
上訴人之配偶、三親等內之血親、二親等內之姻親，或上訴人為
法人、中央或地方機關時，其所屬專任人員具有律師資格並經法
院認為適當者，亦得為第三審訴訟代理人。


司法院資訊處製作；財團法人民間司法改革基金會備份。
